臺灣高等法院高雄分院刑事判決　　　　99年度上易字第1272號
上　訴　人
即　被　告　王宗佑
上列上訴人因妨害名譽案件，不服臺灣高雄地方法院99年度易字
第1958號中華民國99年11月9 日第一審判決（起訴案號：臺灣高
雄地方法院檢察署99年度偵字第16528 號），提起上訴，本院判
決如下：
    主  文
原判決關於公然侮辱罪部分撤銷。
王宗佑被訴公然侮辱罪部分，無罪。
其他上訴（即傷害罪）部分，駁回。
    理  由
一、公訴意旨略以：被告王宗佑與王金彰係姐弟關係，為二親等
    之旁系血親，屬家庭暴力防治法第3 條第4 款所列之家庭成
    員。王宗佑於民國99年3 月29日晚上9 時許，因不滿其在其
    母親姜昭善位於高雄縣鳳山市○○街35巷26弄3 號4 樓住處
    門外，多次按門鈴而王金彰卻均未前往開門，反係由腿部受
    傷之姜昭善坐輪椅應門，遂於進入該住處後，基於傷害人身
    體之犯意，先持桌上裝有柳丁之水果籃丟擲王金彰頭部，復
    以徒手毆打王金彰，致使王金彰受有頭頂部挫傷、右頰紅8
    ×3 公分、左頰紅6 ×5 公分、右肩部挫傷等傷害。又其於
    毆打王金彰之過程中，並同時基於恐嚇危害安全之犯意，向
    王金彰恫稱：「我要打死你」等語，以此加害王金彰生命、
    身體之事恐嚇王金彰，使王金彰心生畏懼，致生危害於王金
    彰之安全（傷害及恐嚇罪部分，業經原審為有罪判決，被告
    上訴逾期，詳見後述）。嗣經巡邏員警到場處理，王宗佑竟
    另基於公然侮辱之犯意，於前揭住處大門開啟而得為他人自
    由進出之情況下，公然在到場處理之巡邏員警面前，以手指
    先指向王金彰，再將自己之食指及中指於自己之頭部旁左右
    搖擺之方式，向在場巡邏員警表示王金彰之腦筋有問題，而
    足以貶低王金彰之人格評價，案經王金彰提出告訴，因認被
    告涉犯刑法第309 條第1 項之公然侮辱罪嫌云云。
二、證據能力部分
（一）按被告以外之人於審判外之言詞或書面陳述，除法律有規
      定者外，不得作為證據；被告以外之人於審判外向法官所
      為之陳述，得為證據；被告以外之人於偵查中向檢察官所
      為之陳述，除顯有不可信之情況者外，得為證據，刑事訴
      訟法第159 條第1 項、第159 條之1 分別定有明文。又按
      被告以外之人於審判外之陳述雖不符刑事訴訟法第159 條
      之1 至之4 等4 條之規定，經當事人於審判程序同意作為
      證據，法院審酌該言詞陳述或書面陳述作成時之情況，認
      為適當者，亦得為證據；當事人、代理人或辯護人於法院
      調查證據時，知有前項不得為證據之情形，而未於言詞辯
      論終結前聲明異議者，視為有前項之同意，刑事訴訟法第
      159 條之5 定有明文。本件如後所引被告以外之人於警詢
      、偵查、審判中以證人、被害人身分所為證述，本件被告
      及檢察官對該等證據之證據能力均不爭執，且本院審酌上
      開證據於作成時無任何不適當之情況，認以之作為本案之
      證據，應屬適當，揆諸前開說明，應認其等於警詢、偵查
      、審判中所為證述，均有證據能力。
（二）另其他證據部分，本院於審判期日，依各該證據不同之性
      質，以提示或告以要旨等法定調查方法逐一調查，並使當
      事人表示意見，本院亦查無法定證據取得禁止或證據使用
      禁止之情形，故認所引用各項證據資料，均具證據之適格
      。
三、按犯罪事實應依證據認定之，無證據不得認定犯罪事實，刑
    事訴訟法第154 條第2 項定有明文。又認定犯罪事實所憑之
    證據，雖不以直接證據為限，間接證據亦包括在內；然而無
    論係直接或間接證據，其為訴訟上之證明，須於通常一般之
    人均不致有所懷疑，而得確信其為真實之程度者，始得據為
    有罪之認定，倘其證明尚未達到此一程度，而有合理性之懷
    疑存在時，即難為有罪之認定。
四、本件公訴人認被告涉有前開公然侮辱罪嫌，無非係以告訴人
    之指訴、證人陳裕修之證述，為其主要論據。訊據上訴人即
    被告（下稱被告）固供承有於巡邏員警面前，以手指先指向
    王金彰，再將自己之食指及中指於自己之頭部旁左右搖擺之
    動作等事實，惟堅詞否認有何公然侮辱之犯行，辯稱：該手
    勢並無侮辱之意思，且案發地點為公寓，樓下有管理員駐守
    ，上樓電梯亦須磁卡感應方得進入，顯非多數人得共見共聞
    之處所，不構成「公然」之要件等語。經查：
（一）被告確實有於巡邏員警面前，以手指先指向告訴人王金彰
      ，再將自己之食指及中指於自己之頭部旁左右搖擺之動作
      等情，業據其自承在卷，核與告訴人王金彰指述情節相符
      ，而此等動作依我國社會通念，係指該人為智能或精神狀
      況有問題之人，有貶損他人人格、名譽之意，此為一般人
      均了解之常識，被告為一智慮正常之成年人，案發時年已
      逾5 旬，有相當之社會閱歷，焉有不知其手勢所代表之意
      義之理? 其對現場員警作出前述手勢，自有侮辱告訴人王
      金彰之意，堪以認定。
（二）惟按所謂公然，乃指「不特定多數人」、「得以共見共聞
      」之狀況而言（最高法院18年上字第338 號判例意旨參照
      ），查本案案發後，有兩個巡邏員警先到本案現場即高雄
      縣鳳山市○○街35巷26弄3 號4 樓公寓，之後備勤員警陳
      裕修方到達現場，該大樓24小時均有管理員看守，若要進
      入該大樓，要經過管理員的同意，進入管理室以後，如果
      有晶片就可以刷卡感應搭乘電梯，如果沒有晶片就從旁邊
      的逃生梯上樓等情，業據證人即到現場處理本案之員警陳
      裕修證述明確（本院卷第33、34頁），復有被告提出之該
      大樓管理室、電梯等照片計14張在卷可證，故該處所顯非
      供不特定多數人得自由出入之場所，可以認定。
（三）再被告係於屋內做出以手指先指向告訴人王金彰，再將自
      己之食指及中指於自己之頭部旁左右搖擺之動作，並未發
      出任何聲音（見偵卷第26頁告訴人之証述），而在屋內之
      人僅係三位員警及被告、告訴人、被告之母等六位（見本
      院卷第33頁背面證人陳裕修之証述），應只能認定係少數
      之特定人，再查，因所在位置角度之不同，在現場之人是
      否即得「共見」被告之侮辱舉動，亦有疑義，此由被告之
      母姜昭善證稱：「我沒有看到被告對著警察用手比YA，指
      著自己頭部」等語（原審易字卷第33頁）即可得知。從而
      ，被告此部分所為，雖其本意在使告訴人受到侮辱，然因
      該處所尚非供不特定多數人得自由出入之場所，尚核與刑
      法公然侮辱罪中「公然」之構成要件有間。
五、原審未詳為推求，遽認被告此部分所為合於刑法第309 條第
    1 項之公然侮辱罪之構成要件，而為被告有罪之判決，即有
    未恰，被告執此聲明上訴，指摘原判決此部分不當，為有理
    由，自應由本院將原判決有關被告涉犯公然侮辱罪部分，予
    以撤銷改判，並為被告此部分無罪之諭知。
六、其他上訴駁回部分（即傷害罪部分）
    按提起上訴，應自判決送達後10日內為之，刑事訴訟法第34
    9 條定有明文。本件被告係於99年11月17日收受原審法院判
    決之送達，有臺灣高雄地方法院送達證書可查，其於收受原
    審判決書後，僅對公然侮辱罪部分提起上訴，請求撤銷此部
    分之有罪判決，有被告具名之99年11月22日刑事聲請上訴理
    由狀可稽（本院卷第3-6 頁），而其於本院100 年1 月17日
    行準備程序時亦當庭表示：「傷害部分我不上訴」（見本院
    卷第21頁），嗣於100 年1 月26日本院進行審理程序時，始
    再就傷害罪部分表示要提起上訴（本院卷第32頁背面），顯
    已逾10日之上訴期間。揆之上開規定，顯屬違背法律上之程
    式，應予駁回。
據上論結，應依刑事訴訟法第367 條前段、第369 條第1 項前段
、第364 條、第301 條第1 項，判決如主文。
本案經檢察官高碧霞到庭執行職務。
中    華    民    國  100     年    2     月    9     日
                  刑事第十一庭  審判長法  官  翁慶珍
                                      法  官  孫啟強
                                      法  官  石家禎
以上正本證明與原本無異。
不得上訴。
中    華    民    國   100    年    2     月    9     日
                                      書記官  黃月瞳